【裁判字號】    91,上更(一),329
【裁判日期】    920410
【裁判案由】    違反山坡地保育利用條例等
【裁判全文】
臺灣高等法院臺中分院刑事判決                九十一年度上更(一)字第三二九號
    上  訴  人
    即  被  告  甲○○
右上訴人因違反山坡地保育利用條例等案件，不服臺灣彰化地方法院中華民國八十八
年十月十二日第一審判決（民國八十八年度訴字第一○五號，起訴案號：臺灣彰化地
方法院檢察署民國八十七年度偵字第九五五四號），提起上訴，案經判決，由最高法
院發回更審，本院判決如左：
      主  文
原判決撤銷。
甲○○無罪。
      理  由
一、公訴意旨略以：被告甲○○未依水土保持法之規定，擬具水土保持計劃，送請主
    管機關核定，即自民國（下同）八十七年十月初起，在其所有坐落於彰化縣芬園
    鄉○○○段第五五七之七二、五五七之七三、五五七之七四、五五七之七五地號
    之山坡地上（嗣經原審囑託彰化地政事務所測量，應係在其所有上開同安寮段五
    五七之七五、五五七之七六、彰化縣芬園鄉縣○段八八九之三地號土地，暨他人
    所有之芬園鄉縣○段八八九之一地號、芬園鄉○○○段第五五七之三五五地號）
    ，以取得彰化縣政府工務局核發之雜項建築執照為名目，假借興建擋土牆為由（
    僅於上開土地東方鄰附近民宅較低處，興建一排擋土牆），逕行擅自雇請工人，
    駕駛挖土機等器械，全面大肆開挖整地、鋪設柏油路面，致嚴重破壞原本地表水
    源涵養之功能，若遇豪雨，即無法確實涵養水源，且泥沙土石亦必遭沖刷大量流
    失，顯然已致生水土流失；迨至八十七年十月十五日為彰化縣政府農業局人員會
    同彰化縣警察局刑警隊人員取締而查獲。因認被告所為涉有水土保持法第三十三
    條第一項前段之罪嫌。
二、按犯罪事實應依證據認定之，無證據不得推定其犯罪事實；又不能證明被告犯罪
    者，應諭知無罪之判決，刑事訴訟法第一百五十四條、第三百零一條第一項前段
    定有明文。公訴人認被告涉有前開罪嫌，係以「被告在前揭山坡地大肆濫行開挖
    整地、鋪設寬廣柏油路面，嚴重破壞自然環境之事實，業據檢察官於八十七年十
    月三十日現場勘驗屬實，製有勘驗筆錄一份，並有彰化縣政府查獲時所拍攝之違
    法整地施工現場照片，以及檢察官勘驗現場時，飭警拍攝遭濫行開挖整地後之現
    場照片附卷可資佐證（見附於彰化縣政府農業局卷宗內之十六張照片，及偵查卷
    第三至三三頁之勘驗筆錄及相片）。而現場開挖整地範圍之廣、鋪設柏油路面之
    寬、破壞自然環境之深，卻未見被告為任何之水土保持措施，且依現場相片所示
    ，現場處處可見樹根裸露、土石鬆動，已嚴重破壞原本地表水源涵養之功能，若
    遇豪雨，即無法確實涵養水源，且泥沙土石亦必大量流失，顯然已致生水土流失
    」等情，為其論據。惟按水土保持法第三十三條第三項前段，及山坡地保育利用
    條例第三十五條第三項前段所謂「致生水土流失或毀損水土保持之處理與維護設
    施者」，係指除分別有其他情形外，均尚須有「致生水土流失或毀損水土保持之
    處理與維護設施」之具體事實存在為必要（最高法院八十六年度台上字第一六二
    二號刑事判決意旨可資參照），是上開條項係處罰「結果犯」（即必須已發生實
    害之結果），而非「危險犯」（即指客觀上已有發生具體危險之事實存在為必要
    ，不必達於已發生實害之程度）。經查，公訴人認被告之上揭行為已致生水土流
    失，係依檢察官現場勘驗之結果，作為論斷之依據，惟公訴人所謂之「現場處處
   可見樹根裸露、土石鬆動，致生水土流失」，究係被告開挖整地所造成之附帶結
    果（蓋開挖整地，鏟除樹木，必會塵土飛揚、樹根裸露）？抑或水土流失之結果
    ，尚有可疑？況「是否已嚴重破壞原本地表水源涵養之功能，若遇豪雨，即無法
    確實涵養水源」，係屬專業判斷之領域，未經具有專業知識經驗之水土保持相關
    機關、團體實地勘驗，即依檢察官或法院之勘驗結果，作為判斷之依據，是否允
    當，亦有可疑？雖本案已事隔多年，原有地貌均已改變，無從函請專業機構重為
    鑑定。但查，本案自八十七年十月十五日經警查獲迄今，歷經八十八年之「九二
    一」大地震及多次之颱風、大雨侵襲，上開山坡地均未發生任何崩塌等情，此有
    彰化縣芬園鄉公所九十二年二月十日府農育字第０九二００二二一五四號函在卷
    可查（見本院更一卷第四五頁），由此適足以反證被告之上述開發行為，尚未發
    生「水土流失或毀損水土保持之處理與維護設施」之實害。是依前開說明，被告
    之行為尚與水土保持法第三十三條第三項前段、山坡地保育利用條例第三十五條
    第三項前段所規定之情形有間。
三、原審疏未審究上情，遽為被告科刑之判決，即有未洽，被告上訴意旨指摘原判決
 不當，為有理由，自應由本院將原判決撤銷改判，而本案既查無其他積極證據，
    足以證明被告之上開行為，已致生水土流失，揆諸前開之說明，自應諭知被告無
    罪之判決。
四、至被告上開開挖整地之行為，同時占用莊素真、賴春成等人所共有之彰化縣芬園
    鄉縣○段八八九之一地號山坡地，及中華民國所有之芬園鄉○○○段五五七之三
    五五地號山坡地，而涉犯山坡地保育利用條例第三十四條第一項之罪（此條項之
    罪，以在公有或他人之山坡地擅自墾殖為要件，不含在自己之山坡地墾殖），因
    未經檢察官起訴，且檢察官已起訴之部分（即在被告自己之山坡地上未擬具水土
    保持計畫，即擅自開挖，致生水土流失），既經本院判決無罪，即與被告涉犯山
    坡地保育利用條例第三十四條第一項之罪，無裁判上一罪之關係，本院自無從併
    予審理，此部分應由檢察官另行偵辦，附此敘明。
據上論結，應依刑事訴訟法第三百六十九條第一項前段、第三百六十四條、第三百零
一條第一項前段，判決如主文。
本案經檢察官乙○○到庭執行職務。
中      華      民      國      九十二      年      四      月    十    日
                                   台灣高等法院臺中分院刑事第十庭
                                         審判長法  官  林  照  明
                                               法  官  王      銘
                                               法  官  蔡  名  曜
右正本證明與原本無異。
公訴人得上訴。
如不服本判決應於收受送達後十日內向本院提出上訴書狀，其未敘述上訴之理由者並
得於提起上訴後十日內向本院補提理由書（均須按他造當事人之人數附繕本）。
                                               書記官  許  哲  禎
中      華      民      國    九十二     年      四       月    十四    日
                                                                        Ｆ


司法院資訊處製作；財團法人民間司法改革基金會備份。
